【裁判字號】    97,上易,717
【裁判日期】    970429
【裁判案由】    背信
【裁判全文】
臺灣高等法院刑事判決                 97年度上易字第717號
上  訴  人  臺灣板橋地方法院檢察署檢察官
被      告  甲○○
上列上訴人因背信案件，不服臺灣板橋地方法院96年度訴字第
2044號，中華民國97年2月15日第一審判決（起訴案號：臺灣板
橋地方法院檢察署95年度偵字第13594號），提起上訴，本院判
決如下：
    主  文
上訴駁回。
    理  由
一、公訴意旨略以：被告甲○○為設址在臺北縣板橋市○○路○
    段432 號「甲○○土地登記專業代理人事務所」之負責人兼
    地政士。緣告訴人乙○○於民國88年10月間，向被告之弟武
    春洪購買門牌號碼為基隆市○○區○○路175 巷15之5 號4
    樓房屋及所坐落基地之應有部分，雙方旋於88年10月4 日會
    同被告在臺北市○○○路「來來」（今改名為「喜來登」）
    飯店簽訂前揭房地產買賣契約書（該份契約書文本係由被告
    所提供），約定總價款為新台幣（下同）415 萬元（付款方
    式為：由告訴人按時支付分期款共3 期合計135 萬元，尾款
    280 萬元，則由告訴人以貸款方式繳付），並於該契約書第
    11條第6 項同意共同委託被告辦理前揭房地所有權移轉登記
    、抵押權塗銷及相關手續等事宜，且在第5 條第2 項本文載
    明：「賣方（即武春洪）如因債務關係提供本買賣契約標的
    設定抵押，其所擔保之未償債務，賣方應於交付尾款前清償
    並塗銷抵押權... 」等語，另於第9 條中亦明確規定：「賣
    方保證本買賣產權及使用權完整無任何瑕疵，如有出租、設
    定他項權利或來歷不明發生糾紛等情事，除本約另有約定（
    即如第5 條第2 項但書規定）外，應由賣方於移轉登記前負
    責理清」。詎被告明知依上開契約條款內容，前揭房地應俟
    武春洪塗銷抵押權後，始能辦理移轉登記於告訴人名下（當
    時告訴人業已依約交付前述共3 期分期款予武春洪），再由
    告訴人以前揭房地設定抵押權方式，向合作金庫銀行股份有
    限公司（下稱合作金庫）申辦公教人員貸款來清償尾款，否
    則告訴人除得依約解除前揭房地買賣契約外，並得向武春洪
    請求退還已繳款項及損害賠償（見該契約書第10條第2 項）
    ，況被告亦知悉武春洪前曾向安泰商業銀行股份有限公司（
    下稱安泰銀行）借款540萬元，並以前揭房地設定相同數額
    之最高限額抵押權，且當時仍有約400萬元債務未予清償之
    情況下（武春洪此時經濟狀況已發生困難），竟意圖為武春
    洪不法之利益與損害告訴人之利益，基於背信之犯意，於88
    年11月8日（起訴書誤載為同年10月18日）前往基隆市信義
    地政事務所，逕行將前揭房地所有權移轉登記在告訴人名下
    ，而為違背其任務之行為，造成告訴人為塗銷前述安泰銀行
    所享有之抵押權，以免前揭房地遭到銀行拍賣抵償債務，只
    好另向合作金庫申辦貸款280萬元，加上自行籌措之現金135
    萬元合計415萬元，向安泰銀行代為清償武春洪所積欠之約
    400萬元債務後，方得以塗銷抵押權而保有前揭房地，亦即
    告訴人購買前揭房地單就金錢部分即受有135萬元之財產損
    害（尚不包含前述貸款額外須負擔之銀行利息），嗣後告訴
    人前揭替武春洪代償之款項，只獲得約70萬元之清償，迄今
    仍有半數債權未獲滿足。因認被告涉有刑法第342條第1項之
    背信罪嫌。
二、公訴意旨認被告涉有前揭犯行，係以：(1)被告之供述；(2)證
    人武春洪之證述；(3)告訴人之指訴；(4)前揭房地之買賣契約
    書；(5)前揭房地登記申請書、所有權狀、土地及建物登記謄
    本等證據資料，為其主要論斷之依據。訊據被告堅決否認有
    何公訴人所指之犯行，辯稱：我是代書，我有受託替告訴人
    辦理前揭房地之過戶事宜，且因我弟弟武春洪之前有向安泰
    銀行借款，所以前揭房地上有設定抵押權，我也知道這件事
    ，但我當初和告訴人並沒有約定在辦理前揭房地過戶之前，
    就必須先塗銷前揭房地上原有之抵押權，且在辦過戶之前，
    我也有告知過告訴人說，因前揭房地有設定安泰銀行之抵押
    權，所以告訴人必須要從合作金庫貸款來還給安泰銀行，才
    能塗銷該抵押權，所以要先過戶，否則合作金庫的公教貸款
    也無法設定抵押權，告訴人當時也沒有異議，也將契稅等稅
    單繳清給我，我就直接送地政事務所辦理過戶，所以我認為
    我沒有背信等語。
三、經查：
  (一)按刑法第342 條背信罪之成立，除行為人主觀上必須有為自
    己或第三人不法利益或損害本人利益之意圖外，客觀上尚須
    行為人有違背其任務之行為，始克當之。本件公訴意旨認被
    告有違背其任務之行為，係指被告在武春洪尚未塗銷前揭安
    泰銀行之抵押權之前，即逕行將前揭房地所有權移轉登記在
    告訴人名下。然則，被告與告訴人間就前揭房地約定如何辦
    理過戶事宜，乃係依造卷附之前揭房地產買賣契約書（參見
    交查卷第8至14頁）之約定，此除為被告所是認外，並經告
    訴人於本院審理時證述在卷（參見原審97年1月10日審判筆
    錄第4頁）。觀諸上開契約第4條有關「付款約定」之約定，
    可知告訴人共應支付武春洪四期款項，其中第一期至第三期
    款項合計共為135萬元，第四期款即尾款則為280萬元，而告
    訴人必須支付前三期款及支付契稅等相關稅款後，被告始有
    辦理前揭房地所有權移轉登記之義務，且尾款原則上乃係在
    辦理移轉登記後，始由告訴人支付；另依上開契約第6條有
    關「產權移轉」之約定，僅約定告訴人與武春洪應於上開第
    二期款付款同時，將移轉登記所須交付之文件備齊並加蓋專
    用印章後，交給被告專責辦理，但並未明訂前揭房地所有權
    究應於何時辦理移轉。足見前揭房地所有權應於何時辦理移
    轉登記，如就上開約定參照以觀，似僅約定被告應於告訴人
    支付上開第三期款之後、交付尾款之前辦理，且被告辦理移
    轉登記所需之相關資料，告訴人及武春洪則必須在告訴人支
    付上開第二期款之同時交付。故告訴人既已支付上開三期款
    項及相關稅款，此除經被告陳明在卷外，並有上開契約書第
    4條所載之繳款紀錄可佐，則被告據此辦理前揭房地所有權
    之移轉登記，尚難認有違背任務可言。至上開契約第5條第2
    項固約定：「賣方如因債務關係提供本買賣標的物（即前揭
    房地）設定之抵押權，其所擔保之未償債務，賣方應於交付
    尾款前清償並塗銷抵押權」，以及該契約第9條固約定：「
    賣方保證本買賣產權及使用權無任何瑕疵，如有出租、設定
    他項權利或來歷不明發生糾紛等情事，除本約另有約定外，
    應由賣方於移轉登記前負責理清」，是上開約定雖有課予賣
    方即武春洪此等義務與責任，但其規範之對象乃係賣方武春
    洪，而非被告。申言之，倘武春洪違背此等約定，自應對告
    訴人負民事債務不履行等之相關賠償責任，但此要與被告辦
    理前揭房地所有權之移轉登記事宜無涉，自不得因此認為被
    告應俟武春洪辦理前揭抵押權之塗銷後，方能辦理前揭房地
    所有權之移轉登記。此觀諸告訴人亦不爭執其之尾款原即係
    要向合庫銀行申貸280萬元後，直接由合作金庫撥至安泰銀
    行清償武春洪之債務，使合作金庫得以成為第一順位抵押權
    人（參見原審準備程序筆錄第4、6頁），顯見前揭房地所有
    權勢必要先移轉登記至告訴人名下後，始能以該房地作為擔
    保向合作金庫銀行申貸280萬元，資以清償安泰銀行之債務
    （並塗銷抵押權）而作為尾款之支付，是前揭房地所有權之
    移轉登記必然係在告訴人支付尾款塗銷抵押權之前，當亦不
    可能係在塗銷抵押權之後，即更見其明。
  (二)次按刑法第342 條之背信罪，行為人主觀上必須有為自己或
    第三人不法利益或損害本人利益之意圖，倘行為人並無此等
    主觀不法意圖，亦難繩以背信罪名。本件告訴人在被告辦理
    前揭房地所有權移轉登記之前，業已支付三期款項合計135
    萬元，業如前述，倘被告在武春洪未清償安泰銀行之債務而
    塗銷前揭房地上之抵押權之前，並未將前揭房地所有權辦理
    移轉登記至告訴人名下，則因武春洪既未清償安泰銀行債務
    ，前揭房地本即有遭安泰銀行拍賣以實行抵押權之可能，而
    武春洪此時應係對告訴人負有上開135 萬元等債務；然被告
    即如本件所為，在武春洪尚未清償債務塗銷抵押權之前，即
    將前揭房地移轉登記至告訴人名下，然此並未使告訴人承繼
    安泰銀行之債務或新生任何債務，僅係在武春洪未清償安泰
    銀行之債務時，安泰銀行仍有拍賣前揭房地以實行抵押權之
    可能，而此時武春洪亦仍對告訴人負有上開135 萬元等債務
    。易言之，縱然被告將前揭房地所有權移轉登記至告訴人名
    下，亦不致使告訴人因而產生任何債務，自難認告訴人此時
    有何損失可言，則被告所為既無損於告訴人之權益，要難謂
    被告主觀上有何不法意圖。至告訴人在被告辦理前揭房地所
    有權移轉登記至其名下之後，因擔心前揭房地遭安泰銀行拍
    賣，遂自行另外籌款代武春洪清償債務以塗銷抵押權，然此
    並非前揭房地所有權移轉登記至告訴人名下之後，告訴人必
    然必須如此作為；亦即告訴人之所以自行籌款代償武春洪之
    債務，無非係其盱衡全部利弊得失之後自行所下之決定，實
    難以告訴人此項自主決定，導致其尚須額外籌款（或額外負
    擔貸款利息），而認此為被告所造成之損失，遽而推認被告
    有損害告訴人利益之不法意圖，其理甚屬灼然。
四、綜上所述，被告究否確有背信之犯行，尚無足夠之證據予以
    證明，本院認為仍存有合理之懷疑，猶未到達確信其為真實
    之程度，自不能遽認被告確有被訴之犯行。此外，檢察官復
    未提出其他積極證據，資以證明被告確有其所指之犯行，揆
    諸首揭法律規定與說明，既無足夠證據確信公訴意旨之指述
    為真實，不能證明被告犯罪，原審為被告無罪判決之諭知，
    核無不合，公訴人上訴意旨仍以前詞指摘原判決不當，為無
    理由，應予駁回。
據上論斷，應依刑事訴訟法第368條，判決如主文。
本案經檢察官郭啟東到庭執行職務。
中    華    民    國    97    年    4     月    29    日
                  刑事第八庭審判長法  官  鄭文肅
                                  法  官  張明松
                                  法  官  蔡光治
以上正本證明與原本無異。
不得上訴。
                                  書記官  陳韋杉
中    華    民    國    97    年    4     月    29    日


司法院資訊處製作；財團法人民間司法改革基金會備份。
